# taacR
# Técnicas de Auditoria Assistidas por Computador com R

## Gráfico de Setores

</br>
Embora o uso deste gráfico seja objeto de críticas por especialistas em visualização é muito utilizado em relatórios gerenciais e na mídia.  Ao utilizar este gráfico o auditor deve evitar usar versões tridimensionais bem como destacar os setores ou usá-lo em perspectiva de forma que pareça uma elipse.

</br>
Para a construção de gráficos de setores no R, utilizamos a função `pie()`.

</br>
Os dados que utilizaremos são provenientes do livro Análise Financeira de Balanços: Uma Abordagem Básica e Gerencial do Dante C. Matarazzo e referem-se ao balanço patrimonial levantados em três exercícios. Os dados estão no arquivo `balanco.csv`.  

</br>
Suponha que desejemos construir um gráfico de setores para representar a composição do ativo circulante de uma empresa que tenha seu balanço estruturado da seguinte forma:

```{r}
# Definição do diretório de trabalho
setwd("")

# Importação dos dados
balanco <- read.csv2("balanco.csv")

# Inspeção dos dados
head(balanco)
``` 

</br>
A construção do gráfico é feita da seguinte forma:

```{r  fig.width=7, fig.height=7, fig.align='center'}
pie(balanco[1:4, 4], labels=balanco[1:4, 1], main="Composição do Ativo Circulante\nem 31.12.01")
```

Para os demais exercícios:

```{r}
pie(balanco[1:4, 5], labels=balanco[1:4, 1], main="Composição do Ativo Circulante\nem 31.12.02")
pie(balanco[1:4, 6], labels=balanco[1:4, 1], main="Composição do Ativo Circulante\nem 31.12.03")
```

</br>

[incluir os valores dos percentuais nos gráficos]
Talvez o leitor a esta altura se pergunte: mas qual é a participação de cada conta no grupo? Porquê não consta do gráfico? A resposta a esta pergunta é que os gráficos não se destinam a apresentar detalhes numéricos, embora em algumas situações isto seja conveniente. Estes o leitor poderá sempre consultar em uma tabela ou mesmo calculá-los. No nosso caso, para o exercício de 2001:

```{r}
round(balanco[1:4, 4] / sum(balanco[1:4, 4]) * 100, 2)
```

</br>
Indicando que o Disponível corresponde a 1,77% do Ativo Circulante, as Aplic. Financeiras correspondem a 6,58%, Clientes correspondem a 53,34% e Estoques a 38,32%. 

</br>
Um gráfico objetiva transmitir uma idéia geral dos dados, comparar os valores apresentados, verificar o relacionamento entre os dados, verificar a existência de valores discrepantes, de simetria, tendência, etc.

</br>
É importante frizar que sempre existirá uma alternativa melhor que apresentar dados utilizando gráficos de setores.Assim, sempre que possível os evite! Recomendo a leitura do texto [Save the Pies for Dessert](http://www.perceptualedge.com/articles/visual_business_intelligence/save_the_pies_for_dessert.pdf) do Stephen Few, sobre os gráficos de setores.
